臺灣新竹地方法院民事裁定  
110年度消債職聲免字第4號
聲  請  人  
即債務人    葉素綾  
相  對  人
即債權人    臺灣中小企業銀行股份有限公司

法定代理人  黃博怡  


相  對  人
即債權人    台新國際商業銀行股份有限公司

法定代理人  尚瑞強  


相  對  人
即債權人    中國信託商業銀行股份有限公司


法定代理人  利明献  





相  對  人
即債權人    元大國際資產管理股份有限公司


法定代理人  宋耀明  

代  理  人  侯名行  

相  對  人
即債權人    何以仙  
上列當事人間消費者債務清理事件，本院裁定如下：
　　主　文
聲請人即債務人葉素綾不予免責。
　　理　由
一、按法院為終止或終結清算程序之裁定確定後，除法院裁定開
    始清算程序後，債務人有薪資、執行業務所得或其他固定收
    入，扣除自己及依法應受其扶養者所必要生活費用之數額後
    仍有餘額，而普通債權人之分配總額低於債務人聲請清算前
    2年間，可處分所得扣除自己及依法應受其扶養者所必要生
    活費用之數額者；抑或債務人有下列各款情形之一者：⑴於7
    年內曾依破產法或本條例規定受免責；⑵隱匿、毀損應屬清
    算財團之財產，或為其他不利於債權人之處分；⑶或承認不
    真實之債務；⑷聲請清算前2年內，因消費奢侈商品或服務、
    賭博或其他投機行為，所支出之總額逾該期間可處分所得扣
    除自己及依法應受其扶養者所必要生活費用之半數，或所負
    債務之總額逾聲請清算時無擔保及無優先權債務之半數，而
    生開始清算之原因；⑸於清算聲請前1年內，已有清算之原因
    ，而隱瞞其事實，使他人與之為交易致生損害；⑹明知已有
    清算原因之事實，非基於本人之義務，而以特別利於債權人
    中之一人或數人為目的，提供擔保或消滅債務；⑺隱匿、毀
    棄、偽造或變造帳簿或其他會計文件之全部或一部，致其財
    產之狀況不真確；⑻故意於財產及收入狀況說明書為不實之
    記載，或有其他故意違反本條例所定義務之行為外，應以裁
    定免除債務人之債務。但債務人證明經普通債權人全體同意
    者，不在此限，消費者債務清理條例（下稱消債條例）第13
    2條、第133條及第134條定有明文。前3條情形，法院於裁定
    前應依職權調查，或命管理人調查以書面提出報告，並使債
    權人、債務人有到場陳述意見之機會，消債條例第136條亦
    有明文。
二、聲請人前因有不能清償債務之情事，於民國（下同）108月1
    24日具狀向本院聲請清算，經本院以109年度消債清字第1號
    民事裁定聲請人自109年3月13日時起開始進行清算程序，嗣
    聲請人清算財團之財產分配完結，本院司法事務官製作並公
    告分配表，將聲請人名下財產之現金供清算後，無擔保無優
    先債權人分配總額為新台幣（下同）71,418元，於109年12
    月15日以109年度司執消債清字第8號民事裁定本件清算程序
    終結並確定在案，有上開本院109年度消債清字第1號、109
    年度司執消債清字第8號案卷足憑。是本件清算程序終結後
    ，本院即應審酌聲請人有無消債條例所定不免責之情形，裁
    定是否准許聲請人免責。經本院通知全體債權人及聲請人到
    場及函詢各全體無擔保債權人陳述意見，除債權人台新國際
    商業銀行股份有限公司、元大國際資產管理股份有限公司、
    何以仙未表示意見外，其餘債權人表示意見如下：
㈠、債權人臺灣中小企業銀行股份有限公司（下稱中小企銀）表
    示：
　　債務人於聲請清算時申報債務總額為13,856,300元，進入清
    算程序後卻僅有1,786,583元，是否有捏造債務進入清算程
    序之情事，請鈞院詳查。又債務人聲請清算前2年可處分餘
    額為420,432元，全體債權人僅受償71,418元，依消債條例
    第133條應為不免責之裁定。
㈡、債權人中國信託商業銀行股份有限公司（下稱中國信託銀行
    ）表示：
　  債務人聲請清算前2年可處分餘額為420,432元，高於全體債
    權人受償之71,418元，依消債條例第133條應為不免責之裁
    定。請鈞院依職權審查債務人是否有消債條例第134條所定
    不免責事由。
三、經查：
㈠、聲請人即債務人有消債條例第133條所定不免責事由：
　　按法院裁定開始清算程序後，債務人有薪資、執行業務所得
    或其他固定收入，扣除自己及依法應受其扶養者所必要生活
    費用之數額後仍有餘額，而普通債權人之分配總額低於債務
    人聲請清算前2年間，可處分所得扣除自己及依法應受其扶
    養者所必要生活費用之數額者，法院應為不免責之裁定。但
    債務人證明經普通債權人全體同意者，不在此限，此為消債
    條例第133條所明定。經查，聲請人陳報其准予清算程序後
    至今之每月收入為51,580元，有聲請人110年3月2日陳報狀
    在卷可稽（本院卷第35頁），是本院認聲請人於本院准予清
    算後，其每月之收入數額，應以51,580元為準。至就聲請人
    經准予清算後之每月必要支出部分，審酌聲請人負債之現況
    ，基於社會經濟活動之互賴及誠信，該日常生活所需費用，
    自應節制開支，不得有超越一般人最低生活標準之享受，否
    則反失衡平，參酌衛生福利部公告歷年最低生活費標準，10
    9及110年度臺灣省最低生活費標準之1.2倍分別為14,866元
    、15,946元，則聲請人每月最低生活費除有特殊情形並有證
    據證明者外，自宜以此為度，始得認係必要支出。聲請人主
    張其每月生活支出為27,000元，高於上開標準甚多，且未釋
    明其必要性，本院認聲請人109年間之每月必要支出為14,86
    6元、110年間之每月必要支出為15,946元較為可採。是本院
    裁定聲請人開始清算程序後，其每月收入51,580元扣除聲請
    人每月必要生活費用後，尚有餘額，符合消費者債務清理條
    例第133條前段之規定。再就聲請人聲請清算前二年期間之
    收入，聲請人前具狀主張其任職於台灣積體電路製造股份有
    限公司，每月收入約32,384元（清算卷第15頁），是聲請人
    聲請清算前2年之收入應以當時每月收入32,384元計算，以
    此核算聲請人聲請清算前2年之收入總計為777,216元（計算
    式：32,384元×24月＝777,216元）。而聲請人每月必要生活
    費用依本院109年度消債清字第1號裁定以14,866元核算，聲
    請人聲請清算前2年之生活必要支出為356,784元（計算式：
    14,866元×24月＝356,784元）。是以，聲請人於本件聲請清
    算前2年內可處分所得扣除前揭必要生活費用後餘額為420,4
    32元，足認聲請人於裁定開始清算後，其每月固定收入扣除
    必要支出後仍有餘額，而本件普通債權人分配總額僅為71,4
    18元，顯低於聲請人即債務人聲請清算前2年間，可處分所
    得扣除自己必要生活費用之數額，而該當消債條例第133條
    規定應不免責之情形。
㈡、聲請人即債務人無消債條例第134條各款不予免責之情形：
　　依消債條例關於清算程序係以免責主義為原則，不免責為 
    例外，倘債權人主張債務人有消債條例第134條各款所定不
    免責之情事，即應由債權人就債務人有合於上開各款要件之
    事實，提出相當之事證證明之。本院依職權函詢全體普通債
    權人之結果，除債權人台新國際商業銀行股份有限公司、元
    大國際資產管理股份有限公司、何以仙未表示意見，債權人
    中小企銀及中國信託銀行均表示不同意聲請人免責。中小企
    銀雖主張聲請人於聲請清算時陳報債務為13,856,300元，進
    入清算程序後卻僅有1,786,583元，是否有捏造債務之情事
    ；然而聲請人所列匯豐(臺灣)商業銀行、臺灣中小企業銀行
    、台新國際商業銀行、凱基商業銀行、新竹縣竹東地區農信
    用部之債務，均為保證債務，本可能因主債務人是否清償等
    素，致債務金額有所差異，就聲請人對於何以仙之債務，嗣
    已補正資料，尚遽認聲請人有捏造債務之情事。債權人既未
    具體說明或提出相當事證，以證明聲請人有消債條例第134
    條各款所定不應免責之情形，本院復查無聲請人有何該條文
    所列各款之不免責事由，自難認聲請人有消債條例第134條
    各款所定之情事存在，亦此敘明。
四、綜上所述，本件聲請人於開始清算後每月尚有固定收入，且
    扣除必要支出後尚有餘額，而普通債權人依清算程序受分配
    之總額，低於聲請人於聲請清算前2年間可處分所得扣除自
    己及受其扶養者所必要生活費用之數額，依消債條例第133 
    條前段規定，應為不免責之裁定，復未經普通債權人全體同
    意其免責，揆諸上開規定，聲請人應不予免責，爰裁定如主
    文。至聲請人受不免責之裁定確定後，繼續清償達消債條例
    第141條或第142條所規定之數額，且各普通債權人受償額均
    達其應受分配額時，得再聲請法院裁定免責，附此敘明之。
五、爰裁定如主文。　　
中　　華　　民　　國　　110 　年　　3 　　月　　22　　日
　　　　　　　　　民事第二庭    法  官　林麗玉
以上正本係照原本作成。
如不服本裁定，應於裁定送達後10日內，以書狀向本院提出抗告
，並繳納抗告費新臺幣1千元。
中　　華　　民　　國　　110 　年　　3 　　月　　22　　日
　　　　　　　　　　　　　　    書記官　郭春慧